【裁判字號】    96,訴,1563
【裁判日期】    970609
【裁判案由】    履行契約
【裁判全文】
臺灣高雄地方法院民事判決              96年度訴字第1563號
原      告  丙○○
訴訟代理人  謝嘉順律師
被      告  乙○○
訴訟代理人  郭蔧萱律師
            吳忠諺律師
上列當事人間履行契約事件，本院於民國97年5 月26日言詞辯論
終結，判決如下：
  主  文
原告之訴及其假執行之聲請均駁回。
訴訟費用由原告負擔。
  事實及理由
一、原告主張：伊與被告於民國95年12月8 日訂立協議書，就被
    告原設置於高雄縣旗山鎮○○段第2120地號土地（下稱第
    2120號土地）上之龍華渡假村廣告看板（下稱系爭看板），
    因伊之要求而轉設置於同段第2125地號土地（下稱第2125號
    土地），達成協議並經公證。被告於協議書訂立後，遲不依
    約定履行，經伊通知催告後，遲至96年3 月中旬始在2125號
    土地上設置系爭看板，惟於設立之時，未理會伊會同指定方
    位之要求，且現今設置之方向為坐西朝東，位置不當，致廣
    告效果喪失，爰依上開協議書第3 條約定，提起本訴，並聲
    明：（一）被告應於2125號土地上如附圖所示位置及方向，
    為原告設置系爭看板；（二）願供擔保，請准宣告假執行。
二、被告則以：
（一）依高雄縣廣告物管理實施細則第3 條之規定，高速公路（
      含交流道、引道及至機場之聯絡道）兩旁視線所及範圍內
      ，不准樹立或張貼廣告。而2125地號土地屬高速公路（含
      交流道、引道及至機場之聯絡道）兩旁視線所及範圍內，
      依法不能樹立廣告看板，故系爭協議書第1 條約定之給付
      為自始法律上不能，應屬無效，原告之請求於法不合。
（二）縱認系爭協議書第1 條之約定並非無效，該約定亦因系爭
      廣告看板未取得樹立廣告看板許可及雜項執照，不能藉諸
      法院強制執行以求實現，故為給付不能。又原告本應自行
      申請上開許可及雜項執照，其怠未申請，自屬可歸責於原
      告，而非可歸責於被告，依民法第225 條第1 項之規定，
      被告免給付義務。
（三）又縱認樹立系爭看板並非給付不能，則被告已於96年3 月
      即花費新臺幣（下同）35萬元完成系爭看板的設置，且廣
      告效能良好，被告已依債之本旨完成給付，嗣後因原告未
      申請廣告看板設立許可及雜項執照，遭高雄縣政府命令拆
      除，此項危險負擔應由原告承受，故原告請求重新豎立並
      無理由。
（四）兩造訂立系爭協議書後，被告於97年1 月間即於第2125地
      號土地上挖好架設方向之基地，並以存證信函通知原告，
      原告並未就架設方向表示意見，待被告設立完成後，原告
      使要求變更方向為如附圖所示，其訴求方向必遭加油站之
      建物遮蔽，而有違系爭協議書第3 條約定之精神，故原告
      行使債權有權利濫用之情等語，資為抗辯。並聲明：(1)原
      告之訴駁回；(2)如受不利判決，願供擔保請准免為宣告假
      執行。
三、兩造不爭事項：
（一）兩造於95年12月8 日訂立協議書，被告同意將原為原告設
      置  於第2120地號土地上之系爭看板，改設置於第2125號
      土地上；協議書並經公證。
（二）被告已於96年3 月中旬在2125號土地上設置系爭看板，其
      方向為坐西朝東。嗣後因遭高雄縣政府認定為違章建築，
      被告遂僱工拆除。
四、兩造爭點：
    原告得否以上開協議書第3 條為依據，請求被告於2125號土
    地上如附圖所示位置及方向，為原告設置系爭看板？
五、本院判斷：
（一）按法律上不能，固屬給付不能之一種，惟所謂法律上不能
      ，係指如果給付，即違反法律強行規定者而言。至違反行
      政命令者，與違反法律強行規定尚有不同。如約定之給付
      僅違反行政命令，為貫徹契約應遵守之原則，並保護債權
      人之利益，應認為與法律上不能有別。又民法第71條之強
      行規定，以效果規定為限，如契約所違反之法律規定的性
      質屬於取締規定，及非屬之，其契約仍為有效，無民法第
      246 條第1 項前段及第71條規定之適用。而高速公路（含
      交流道、引道及至機場之連絡道）兩旁視線所及範圍內，
      不准樹立或張貼廣告，高雄縣廣告物管理實施細則第3 條
      第1 項第3 款固有明文，惟該實施細則係依廣告物管理辦
      法所制訂之地方行政命令，且同細則第15條復規定：「各
      級警察機關對於轄內各種廣告有調查指導之責，除對已經
      核准樹立之廣告應指導當事人依照核准內容地點設置外，
      如發現未經許可之廣告即依法取締。」，除見其性質屬於
      取締規定，縱有違反，其契約仍為有效。查被告抗辯本件
      兩造約定應樹立系爭看板之第2125地號土地為高速公路兩
      旁視線所及範圍，而不得設置廣告看板等情，雖為原告所
      不爭，然高雄縣廣告物管理實施細則上開規定既為地方行
      政命令，且性質上為取締規定，縱兩造系爭協議書之約定
      有違上開規定，仍無礙其為有效之契約。被告抗辯系爭協
      議書為無效云云，尚無可採。
（二）次查：廣告看板之設立，固須依建築法令之規定，申請設
      立許可及雜項執照。惟兩造系爭協議書對於設立許可及雜
      項執照應由何人辦理之事項，並未明確約定，則應由何造
      提出申請，即有疑義。系爭協議書之訂立，係因被告將原
      設置於同地段第2120地號之廣告看板遷移所致等情，為兩
      造所不爭，是兩造除約定設置系爭看板之外，尚同意由被
      告負擔設置費用，此為協議書第1 條所明訂。是被告既因
      遷移原看板而同意為原告設立系爭看板並負擔費用，依誠
      信原則觀之，設立許可及雜項執照之申請，應認係被告之
      義務。又系爭看板為原告所有，其材質、規格以原告最為
      知悉，從而被告上開義務之履行，亦有賴原告之協力，始
      得完成。被告抗辯原告怠未申請設立許可及雜項執照，係
      不可歸責被告之給付不能，依民法第225 條第1 項被告免
      給付義務等語，亦無可採。
（三）又危險負擔者，係指雙務契約關係中，因不可歸責於雙方
      當事人之事由，致債務人給付不能而免給付義務時，債務
      人能否向債權人請求為對待給付之問題，與原定給付應否
      再次履行無涉。被告抗辯前設之系爭看板遭高雄縣政府命
      令拆除，此項危險負擔應由原告承受等語，顯有誤會，尚
      無可採。
（四）再查：兩造於前述協議書中約定被告應於2125地號土地上
      ，為原告設置系爭看板，其規格依原設置於第2120地號土
      地之廣告看板等情，已如前述。然系爭看板應設置於2125
      地號土地上之何處及其方向如何等細節，兩造並未於協議
      書中明確記載，此有協議書在卷可參（本院卷第9 頁）。
      原告雖主張該廣告看板應依先前設於第2120地號土地之方
      向，設置於第2125地號上面向高速公路處等語，惟被告既
      否認兩造間有此協議，原告就此項設置方向之協議的存在
      ，即負舉證之責。惟原告並未舉證證明兩造確有約定廣告
      看板應設置於面向高速公路處，是其主張尚難採信。又兩
      造協議書第3 條復約定：「若於第一項之土地上，有其他
      障礙物遮住廣告看板致乙方廣告效能喪失時，甲方須負責
      排除」等語（本院卷第9 頁），足見兩造訂立協議書時，
      係以該廣告看板能不受遮蔽，進而發揮廣告效能為目的。
      若得以發揮廣告效能，自不以設置於第2125地號土地之特
      定位置為限。原告雖主張系爭廣告看板應設置於附圖所示
      之位置等語，惟查：如依原告所主張附圖所示之位置設置
      廣告看板，該看板將被加油站和電線桿遮蔽等情，業據證
      人甲○○到庭結證明確（本院卷第80頁、第82頁），是被
      告抗辯其將系爭廣告看板設置於2125地號土地面向道路之
      方位（見本院卷第27頁至第29頁之照片），較原告要求之
      位置更能發揮廣告效能，且符合債之本旨等語，即堪採信
      。惟被告依協議書所負之義務，非僅設置具廣告效能之廣
      告看板一項，尚包括維護其設置及廣告效能在內，此依前
      述協議書第3 條約定有被告排除遮蔽物之義務自明。而被
      告於高雄縣政府認定為違章建築後，自行僱工拆除等情，
      為被告所不爭，則被告客觀上顯有違反其設置並維護廣告
      看板之義務，而屬不完全給付。至該廣告看板雖經高雄縣
      政府認定為違章建築，然此係因設置之初，被告未依法申
      請設置許可及雜項執照所致，尚不能據此認為被告之拆除
      廣告看板行為為不可歸責，是被告仍有位原告設置廣告看
      板之義務。
（五）末查：被告雖應依協議書之約定，再為原告設置廣告看板
      ，然兩造既未約定廣告看板應設置於附圖所示之位置，且
      具廣告效能之設置位置亦未必為單一、特定之位置，則此
      時關於設置位置之複數可能性，即與選擇之債之關係相類
      似。依相同之事物，應為相同處理之原則，此時應類推適
      用民法第208 條之規定，即除法律另有規定或契約另有訂
      定者外，其選擇權屬於債務人。依此，被告自得於具備廣
      告效能之前提下，於2125地號上選擇適當之位置為原告設
      置廣告看板。本件原告指定如附圖所示之位置及方向，訴
      請被告於該位置設置廣告看板，尚屬無據。
（六）綜上所述，兩造間之協議書未因自始法律上不能或違反強
      行規定而無效，被告亦未因不可歸責之給付不能而免給付
      義務，其依約為原告設置具廣告效能之廣告看板之義務仍
      然存在。惟廣告看板設置位置之選擇權，既應歸屬於被告
      ，則原告指定如附圖所示之位置及方向，訴請被告設置之
      ，為無理由，應予駁回。
六、原告聲明願供擔保，請准宣告假執行，因本件原告之訴既經
    駁回，其假執行之聲請即失所依據，應併予駁回。
七、本件事證已臻明確，兩造其餘陳述及攻擊方法，核與判決之
    基礎無影響，自無庸逐一論述，併此敘明。
八、訴訟費用負擔之依據：民事訴訟法第78條。
中    華    民    國    97    年    6     月    9    日
                  民事第五庭法  官  葉啟洲
上為正本係照原本作成。
如不服本判決，應於送達後20日內，向本院提出上訴狀並表明上
訴理由，如於本送達前提起上訴者，應於判決送達後10日內補提
上訴理由書（須附繕本）。
中    華    民    國    97    年    6     月    9     日
                          書記官  吳慕瑩


司法院資訊處製作；財團法人民間司法改革基金會備份。
